臺灣臺中地方法院刑事判決　　　　　　　　　　　　　九十三年度訴字第八五一號
　　公　訴　人　臺灣臺中地方法院檢察署檢察官
　　被　　　告　丙○○
右列被告因違反稅捐稽徵法等案件，經檢察官提起公訴（九十三年度偵字第一九六九
號），經被告於準備程序中就被訴事實為有罪之陳述，受命法官於聽取當事人之意見
後，由本院合議庭裁定以簡式審判程序判決如左：
    主  文
丙○○行使偽造私文書，足以生損害於他人，處有期徒刑月，如易科罰金，以佰
元折算壹日；「江野日本料理店」八十六年度薪資印領清冊上偽造之「乙○○」印文
壹枚及偽造之「乙○○」印章壹枚，均沒收。又納稅義務人以不正當方法逃漏稅捐，
處有期徒刑月，如易科罰金，以佰元折算壹日。應執行有期徒刑肆月，如易科罰
金，以佰元折算壹日；「江野日本料理店」八十六年度薪資印領清冊上偽造之「乙
○○」印文壹枚及偽造之「乙○○」印章壹枚，均沒收。
    事  實
一、丙○○係合夥之址設臺中市○區○○路五八五號「江野日本料理店」之執行業務
    合夥人，為商業登記法第九條規定之商業負責人，亦為商業會計法第四條所規定
    之商業負責人。其明知營利事業所得稅納稅義務人「江野日本料理店」，於民國
    八十六年間僱用乙○○二個月，僅支付每月新臺幣（下同）八千元之薪資，竟基
    於行使偽造私文書、業務上登載不實文書、填製不實會計憑證之犯意，及為營利
    事業所得稅納稅義務人「江野日本料理店」逃漏稅捐之犯意，於八十七年五月前
    之某日，先至臺中市○○路某刻印店，委由不知情之成年刻印業者偽造乙○○之
    印章一枚，又在上址「江野日本料理店」內，將乙○○於八十六年七月至十二月
    間在「江野日本料理店」工作，而支領薪資八萬七千元之不實事項，填載於業務
    上所職掌之員工薪資印領清冊內，作為八十六年度乙○○在「江野日本料理店」
    之領薪會計憑證，並蓋用前開偽刻之乙○○印章於員工薪資印領清冊上，偽造「
    乙○○」印文一枚，而偽造具有收據性質之私文書，復將上開員工薪資印領清冊
    等相關報稅資料，郵寄至財政部臺灣省中區國稅局臺中市分局，而據以行使，致
    不知情之財政部臺灣省中區國稅局臺中市分局人員依此資料製作乙○○八十六年
    度「各類所得扣繳暨免扣繳憑單」，並依此資料計算「江野日本料理店」之營利
    事業所得稅；丙○○因而使納稅義務人「江野日本料理店」營業成本增加，營利
    所得減少，以此不當方法逃漏八十六年度營利事業所得稅二萬一千七百五十元，
    足生損害於乙○○稅務管理及稅捐稽徵機關課稅之正確性。
二、案經乙○○告發由臺灣臺中地方法院檢察署檢察官偵查起訴。
    理  由
一、右揭事實，業據被告丙○○於本院審理時坦承不諱，核與告發人乙○○指述情節
    相符，且「江野日本料理店」虛報乙○○薪資，藉以逃漏八十六年度營利事業所
    得稅共計二萬一千七百五十元，業經財政部臺灣省中區國稅局臺中市分局九十二
    年十一月七日中區國稅中市一字第○九二○○六二一八八號函中核計明確，此外
    ，復有虛報薪資檢舉書、財政部臺灣省中區國稅局大屯稽徵所九十一年五月六日
    中區國稅大屯密字第○九一○○一○九八三號函附之八十五六年度乙○○各類所
    得扣繳暨免扣繳憑單一紙、財政部臺灣省中區國稅局臺中市分局九十一年十月二
    十四日中區國稅中市審字第○九一○○四一六一五號函附之八十六年度「江野日
    本料理店」八十六年度營利事業所得結算申報書相關資料影本四紙在卷可稽，本
    案事證明確，被告犯行洵堪認定，應依法論科。
二、按商業會計法之商業會計憑證，分為原始憑證及記帳憑證，所謂原始憑證，係指
    證明事項之經過，而為造具記帳憑證所根據之憑證，而記帳憑證則係指證明處理
    會計事項人員之責任而為記帳所根據之憑證而言，此觀諸商業會計法第十五條之
    規定自明，且薪資支出之原始憑證，為收據或簽收之名冊，營利事業所得稅查核
    準則第七十一條第十一款亦有規定，是應認薪資印領清冊係商業會計法所規定之
    商業會計憑證。又按薪資印領清冊如由薪資發放單位（如機關、公司行號或個人
    等）製作，經領款人員於其上簽章，用以證明該薪資業經其領取之文件，即具有
    收據之性質，因之，領款人員在薪資印領清冊上簽章之行為，係用以表示其已經
    領取該項薪資之意思，即具有以其名義表達上開意思之私文書性質（最高法院九
    十二年臺上字第三八四六號判決意旨參照）。復按營利事業填報「各類所得扣繳
    暨免扣繳憑單」，乃附隨其業務而製作，為業務上所掌文書，此種扣繳憑單內容
    如有不實，而足生損害於公眾及他人，即係犯業務上登載不實文書之罪名（最高
    法院七十年九月二十一日第九次刑事庭會議決議參照）。查被告丙○○係「江野
    日本料理店」之執行業務合夥人，為商業登記法第九條規定之商業負責人，亦為
    商業會計法第四條所規定之商業負責人，其以行使記載不實之薪資印領清冊及行
    使登載不實之各類所得扣繳暨免扣繳憑單逃漏稅捐，核其所為，係犯刑法第二百
    十六條、第二百十條之行使偽造私文書罪，同法第二百十六條、第二百十五條之
    行使業務上登載不實文書罪，及違反商業會計法第七十一條第一款之商業負責人
    以明知為不實之事項，而填製會計憑證罪，與稅捐稽徵法第四十七條第三款、第
    四十一條之以不正當方法逃漏稅捐罪。商業會計法第七十一條第一款商業負責人
    以明知為不實之事項而填製會計憑證罪為刑法第二百十五條業務上登載不實罪之
    特別處罰規定，依法條競合關係，應優先適用商業會計法第七十一條第一款規定
    處斷，故關於被告製作不實之薪資印領清冊部分，應論以特別法之商業會計法第
    七十一條第一款商業負責人以明知為不實之事項而填製會計憑證罪，而不論以刑
    法第二百十五條業務上登載不實罪。被告利用不知情之成年刻印業者偽造乙○○
    印章，及利用不知情之財政部臺灣省中區國稅局臺中市分局人員製作各類所得扣
    繳暨免扣繳憑單，均為間接正犯。被告偽造印章、印文，係其偽造私文書之部分
    行為，不另論罪，又被告偽造後持以行使，偽造私文書之低度行為應為行使偽造
    私文書之高度行為所吸收，亦不另論處。又被告所犯偽造私文書罪與商業負責人
    以明知為不實之事項而填製會計憑證罪，係一個行為而為之，應依想像競合犯之
    規定，從較重之偽造私文書罪處斷。被告於登載不實事項於業務上之文書（各類
    所得扣繳暨免扣繳憑單）後持以行使，登載不實之行為為高度之行使行為所吸收
    ，不另論罪。被告所犯行使偽造私文書及行使業務上登載不實文書罪二罪間，有
    方法目的之牽連犯關係，依刑法第五十五條之規定，從一重論以行使偽造私文書
    罪。被告所犯行使偽造私文書及商業負責人以明知為不實之事項而填製會計憑證
    罪之犯行，雖未據公訴人起訴，惟查被告此部分二犯行間有想像競合關係，且與
    已起訴之行使業務上登載不實文書罪間，有牽連犯之裁判上一罪關係，已如前述
    ，為起訴效力所及，本院自得併予審理。又按刑法第五十五條之牽連犯，必須二
    個以上之行為有方法與結果之關係，始足構成，亦即必須以犯一罪之方法行為犯
    他罪，或以犯一罪之結果行為犯他罪，方得成立牽連關係，公司負責人既非逃漏
    稅捐之納稅義務人，僅係代罰而已，公司以不正當方法逃漏稅捐，縱由該公司負
    責人或其他有權代表公司之自然人代表公司為之，究非屬於公司負責人本身之犯
    罪行為，自與該公司負責人之其他犯罪行為間，無方法結果之牽連關係可言（最
    高法院八十七年度臺上字第一九七四號、八十六年度臺上字第三九九一號判決參
    照），故被告所犯行使偽造私文書及以不正當方法逃漏稅捐二罪間，應予分論併
    罰。爰審酌被告為「江野日本料理店」之負責人，竟不依法繳納稅捐，而思以虛
    報支出之不正當方式，逃漏稅捐，減少國家稅收，損害告發人之權益，暨其犯罪
    動機、目的尚屬單純，手段亦稱平和，逃漏之稅額為二萬一千七百五十元，所得
    利益雖非龐大，卻已妨害稅捐機關對稅捐稽徵之正確性，及犯後坦承犯行，態度
    良好等一切情狀，對上開二罪，各量處如主文所示之刑，且均諭知易科罰金之折
    算標準，並合併定其應執行之刑，及諭知易科罰金之折算標準。
四、按被告行為後，刑法第四十一條業於九十年一月十日修正公布，同年月十二日生
    效，修正後刑法第四十一條第一項前段規定「犯最重本刑為五年以下有期徒刑以
    下之刑之罪，而受六個月以下有期徒刑或拘役之宣告，因身體、教育、職業、家
    庭之關係或其他正當事由，執行顯有困難者，得以一元以上三元以下折算一日，
    易科罰金。」，與修正前刑法第四十一條規定「犯最重本刑為三年以下有期徒刑
    以下之刑之罪，而受六個月以下有期徒刑或拘役之宣告，因身體、教育、職業、
    家庭之關係，執行顯有困難者，得以一元以上三元以下折算一日，易科罰金。」
    不同。比較新舊法結果，以新法較有利於行為人，故依刑法第二條第一項前段規
    定，應適用裁判時之法律即修正後刑法第四十一條第一項前段之規定，併此敘明
    。
五、按上訴人用以詐欺取財之偽造、變造等書類，既已交付於被害人收受，則該物非
    屬上訴人所有，除偽造書類上偽造之印文、署押，應依刑法第二百十九條予以沒
    收外，依同法第三十八條第三項之規定，即不得再對各該書類諭知沒收（最高法
    院四十三年臺上字第七四七號判例意旨參照）。查上開薪資印領清冊及扣繳憑單
    已寄送至財政部臺灣省中區國稅局臺中市分局，已非被告所有，依刑法第三十八
    條第三項之規定，爰不另為沒收之諭知，惟前開薪資印領清冊偽造之「乙○○」
    之印文一枚及偽造之「乙○○」印章一枚，雖未扣案，無證據據明業已滅失，均
    應依刑法第二百十九條之規定予以宣告沒收。
據上論斷，應依刑事訴訟法第二百七十三條之一第一項、第二百九十九條第一項前段
，稅捐稽徵法第四十一條、第四十七條第一款，商業會計法第七十一條第一款，刑法
第十一條前段、第二條第一項前段、第二百十六條、第二百十條、第二百十五條、第
二百十九條、修正後刑法第四十一條第一項前段、第五十五條、第五十一條第五款，
罰金罰鍰提高標準條例第一條前段、第二條，判決如主文。
本案經檢察官甲○○到庭執行職務
中      華      民    國      九十三    年      五    月      二十    日
                                臺灣臺中地方法院刑事第三庭
                                    法  官 黃裕仁
右正本證明與原本無異。
如不服本判決，應於判決送達後十日內向本院提出上訴狀，上訴於臺灣高等法院臺中
分院( 須附繕本 )。
                                    書記官
中      華      民      國      九十三    年      五    月      二十    日
附錄論罪科刑法條
刑法第二百一十條
偽造、變造私文書，足以生損害於公眾或他人者，處五年以下有期徒刑。
刑法第二百十五條
從事業務之人，明知為不實之事項，而登載於其業務上作成之文書，足以生損害於公
眾或他人者，處三年以下有期徒刑、拘役或五百元以下罰金。
刑法第二百十六條
行使第二百十條至第二百十五條之文書者，依偽造、變造文書或登載不實事項或使登
載不實事項之規定處斷。
稅捐稽徵法第四十一條
納稅義務人以詐術或其他不正當方法逃漏稅捐者，處五年以下有期徒刑、拘役或科或
併科新臺幣六萬元以下罰金。
稅捐稽徵法第四十七條
本法關於納稅義務人、扣繳義務人及代徵人應處徒刑之規定，於左列之人適用之：
 一  公司法規定之公司負責人。
 二  民法或其他法律規定對外代表法人之董事或理事。
 三  商業登記法規定之商業負責人。
 四  其他非法人團體之代表人或管理人。
商業會計法第七十一條
商業負責人、主辦及經辦會計人員或依法受託代他人處理會計事務之人員有左列情事
之一者，處五年以下有期徒刑、拘役或科或併科新臺幣十五萬元以下罰金：
一  以明知為不實之事項，而填製會計憑證或記入帳冊者。
二  故意使應保存之會計憑證、帳簿報表滅失毀損者。
三  意圖不法之利益而偽造、變造會計憑證、帳簿報表內容或撕毀其頁數者。
四  故意遺漏會計事項不為記錄，致使財務報表發生不實之結果者。
五  其他利用不正當方法，致使會計事項或財務報表發生不實之結果者。
